【裁判字號】    99,易,32
【裁判日期】    990312
【裁判案由】    詐欺
【裁判全文】
臺灣士林地方法院刑事判決
公  訴  人  臺灣士林地方法院檢察署檢察官
被      告  丁○○
上列被告因幫助詐欺案件，經檢察官提起公訴（98年度偵字第
14650 號、第15459 號、第15661 號）暨聲請併案審理（99年度
偵字第717號、第922號），本院判決如下：
    主  文
丁○○幫助犯刑法第三百三十九條第一項之罪，累犯，處有期徒
刑肆月，如易科罰金，以新臺幣壹仟元折算壹日。
    事  實
一、丁○○於民國（下同）97年間因竊盜等案件，經本院以97年
    度湖簡字第55號判處應執行有期徒刑6 月確定，甫於98年4
    月21日縮刑期滿執行完畢。
二、詎猶不知悔改，其明知申請金融機構帳戶使用係輕而易舉，
    以及金融卡在ATM 提款、匯款，無需帳戶申請人之身分資料
    即可辦理，且一般人無故取得他人金融帳戶使用之行徑常與
    財產犯罪密切相關，而可預見該等不自行申辦帳戶使用，反
    而以他法取得他人帳戶、金融卡、密碼之人，可能係遂行不
    法所有意圖用以詐騙他人，仍以縱有人持以犯罪亦不違反其
    本意之幫助他人詐欺取財之不確定故意，將其於民國98年8
    月24日所申設之中華郵政公司水碓郵局（下稱水碓郵局）第
    000- 0000000-0000000號存款帳戶之存摺、提款卡及密碼（
    下簡稱系爭帳戶資料），於同年9 月初某日，在不詳時間、
    地點，交付予不詳姓名、年籍之不法犯罪集團成員，供該成
    員所屬之犯罪集團成員作為存、提、匯款之用，而該詐欺集
    團成員取得系爭帳戶資料後，乃基於為自己不法所有之意圖
    ，於98年9 月13、14日，分別在網站上徉稱拍賣「液晶螢幕
    」、「活力健身機」、「美麗日記面膜」、「按摩器」、「
    冰箱」等物，致甲○○、乙○○、戊○○、己○○、庚○○
    、丙○○陷於錯誤而購買，並分別匯款新臺幣（下同）3,33
    0 元、2,250 元、6,250 元、2 萬9,500 元、3,600 元、10
    ,000 元 至丁○○系爭帳戶內，旋遭犯罪集團成員提領一空
    ，而丁○○即以此方式幫助該犯罪集團向他人詐取財物。迨
    至甲○○等人遲未能收到拍賣貨品，方知受騙，並報警處理
    ，始循線查悉上情。
三、案經臺北縣政府警察局淡水分局、臺北巿政府警察局大同分
    局及新竹巿警察局第二分局報告臺灣士林地方法院檢察署檢
    察官偵查起訴，暨臺北縣警察局三重分局報告臺灣板橋地方
    法院檢察署檢察官呈請臺灣高等法院檢察署檢察長令轉及臺
    北縣政府警察局新莊分局報告臺灣士林地方法院檢察署檢察
    官偵查聲請併辦。
    理  由
一、程序方面：按被告以外之人於審判外之陳述，雖不符前4 條
    之規定，而經當事人於審判程序同意作為證據，法院審酌該
    言詞陳述或書面陳述作成時之情況，認為適當者，亦得為證
    據。當事人、代理人或辯護人於法院調查證據時，知有第15
    9 條第1 項不得為證據之情形，而未於言詞辯論終結前聲明
    異議者，視為有前項之同意，刑事訴訟法第159 條之5 定有
    明文。查證人即被害人甲○○、乙○○、戊○○、己○○、
    庚○○、丙○○於警偵訊所為之證述，係屬被告以外之人於
    審判外之陳述，然前開證人於警偵訊所為之證述，業經檢察
    官、被告丁○○於本院審理期日進行調查證據時均未聲明異
    議，本院復斟酌前開證人於警詢證述時均有全程錄音，於偵
    查中並經法定具結程序以擔保其證言之可信性，所述乃其親
    身經驗之事，亦與相關匯款資料、網站拍賣資料相符，復無
    證據證明有受到任何強暴、脅迫或其他不正方法而為前開證
    述，是以，本院認前開證人於警偵訊證述之內容有證據能力
    。
二、得心證之理由
  (一)訊據被告固坦承被害人有將款項匯入系爭帳戶內，但否認有
    何幫助詐欺取財之犯行，辯稱：當初因急著找工作，不知道
    帳戶可以被利用，一名斯文男子問我要不要找工作，並要求
    申設帳戶以辦理薪資轉帳，因而被騙走系爭帳戶資料云云。
  (二)查系爭帳戶乃被告於98年8 月24日申辦，本件被害人甲○○
    等人則於同年9 月13、14日，在網站上見徉稱拍賣「液晶螢
    幕」等物品之網路刊登訊息而購買，並陸續於98年9 月14日
    完成匯款至系爭帳戶，匯款後即於同日遭密集提領一空，被
    害人卻遲未收到貨品等情，業據被害人甲○○、乙○○、戊○○、己○○、庚○○、丙○○於警偵訊證述明確，並有中
    華郵政股份有限公司函覆之被告開戶資料及交易往來明細表
    、被害人提出之匯款資料、ATM 交易明細表、網站拍賣資料
    等在卷可按，堪信本件被害人確遭詐騙集團詐欺而陷於錯誤
    匯款至系爭帳戶至為明確。
  (三)然參以被告於98年9 月16日為警調查時供稱：我於98年9 月
    16 日 至淡水水碓郵局辦理存摺、提款卡掛失補發為警查獲
    ，我忘記何時申設系爭帳戶，開戶目的是讓家人匯錢給我使
    用，我不知道家人匯錢給我的時間，平時將系爭帳戶存摺、
    提款卡存放在家中，未出借他人使用，只是系爭帳戶資料放
    在一起遺失等語（98年度偵字第14650 號卷第5-7 頁）；又
    於同年10月3 日第2 次警詢時供述：我共有3 個帳戶，分別
    是郵局帳戶、國泰世華帳戶、彰化銀行帳戶均列為警示帳戶
    等語（同卷第8-11頁）；再於98年11月9 日偵查時亦供稱：
    未將系爭帳戶資料交給他人使用，但98年9 月初在淡水住處
    遺失提款卡，密碼寫在提款卡上，當時不知道卡片遺失而未
    報案等語（同卷第92-93 頁）；復於98年12月2 日偵查中供
    述：平常將系爭帳戶資料置於家中抽屜，不過有時會帶帳戶
    出去領錢，可能攜帶外出不慎遺失，我有郵局、彰化銀行、
    國泰世華銀行帳戶資料均一起遺失等語（臺灣板橋地方法院
    檢察署98年度偵字第30004 號卷第36-37 頁），可見被告於
    警偵訊之初均辯稱系爭帳戶資料置放在家中遺失，並未提供
    他人使用，卻於本案審理時改稱：當初是受騙而交付他人云
    云，是以，被告是否受騙而交付帳戶資料一情，不無可疑。
    查系爭帳戶乃被告於98年8 月24日方申設，距離被告98年9
    月16日第1 次警詢時不過3 星期左右，焉有不知將系爭帳戶
    資料交付他人之理，可證被告已預見將帳戶資料交付他人使
    用，實與財產犯罪密切相關，可能用以詐騙他人，而杜撰前
    開說詞卸責。
  (四)再者，被告係於98年9 月16日至淡水水碓郵局辦理存摺、提
    款卡掛失補發，經行員通知列為警示帳戶並通知員警到場而
    查獲，已見前述，衡之被告於本院審理時之供述，其既明知
    帳戶資料係因尋找工作而交付他人使用，向該人取回即可，
    何需至郵局辦理掛失補發，故其所為顯然有違常情，反之，
    此情與一般出借、出租或出賣帳戶予犯罪集團者，於交付完
    畢後數日內，依犯罪集團之指示，辦理掛失補發，並於司法
    機關調查時辯稱遺失之手法同出一轍，益徵被告應知悉系爭
    帳戶資料乃交付予他人用以財產犯罪。
  (五)何況，因工作之需辦理薪資轉帳，亦僅需1 個金融機關帳號
    即可，根本無庸提供提款卡、密碼，徵之被告乃國中畢業之
    教育程度，亦有從事賣水果等工作經歷，並非毫無社會經驗
    之人，復佐以我國政府、金融機關為因應詐欺集團猖獗，於
    電視、廣播等媒體及各金融機構、自動櫃員機之宣傳海報，
    均不斷播送提醒國人勿將存摺、提款卡、密碼交付他人，應
    徵工作亦無需提供身分證、金融帳戶，以免遭人利用等情，
    是以，被告對上情應知悉甚詳，卻仍將系爭帳戶資料交付他
    人，當然存有他人用以詐欺取財亦不違反其意之不確定幫助
    故意甚明。
  (六)甚而，被告辯稱：申設帳戶乃為家人匯款，因工作受騙而交
    付他人使用云云，然依被告供述所申設之郵局、彰化銀行、
    國泰世華銀行等3 個金融帳戶，其中系爭郵局帳戶乃98年8
    月24日申設，已見前述，彰化銀行淡水分行帳戶則係於98年
    9 月4 日申設，國泰世華銀行淡水分行帳戶係於98年9 月14
    日申設，但分別於98年9 月16日、17日列為警示帳戶，此有
    彰化銀行淡水分行99年2 月3 日彰淡字第0990002271號函覆
    資料（本院卷第39-45 頁）及國泰世華銀行淡水分行99年2
    月6 日國世淡水字第0990000004號函覆資料（本院卷第46-5
    0 頁）在卷可稽，然觀之前開帳戶往來交易明細均係被告於
    案發前開戶，倘有被告所稱家人長期匯款資助一節，何以未
    見有家人長期匯款紀錄，被告又稱係為投資理財所用，然被
    告斷斷續續工作，收入不甚穩定，何來多餘錢財定期投資理
    財，更徵被告前開所辯應係犯後卸責之詞，毫無足採。
  (七)至被告辯稱：其因罹患精神分裂症並領有身心障礙手冊一節
    ，固據被告提出身心障礙手冊在卷可按，然經國軍北投醫院
    99年2 月25日醫投行政字第099000419 號函稱：被告自98年
    7 月3 日起每月規則門診追蹤治療，診斷結果為精神分裂病
    ，病情因服藥後症狀改善，但精神症狀仍明顯存在（本院卷
    第51頁），顯見被告固罹患前開病症，但因有規則門診治療
    、服藥改善，復參酌被告於本院審理時對於本院之詢問均能
    清楚反應、對答流暢、文理清晰，甚而知道如何避重就輕之
    答辯，更徵被告未因精神分裂症狀而影響其認知及判斷能力
    甚明。從而，承上各節以觀，被告應係於98年9 月初之某日
    ，在不詳時、地，基於幫助詐欺取財之不確定故意，將系爭
    郵局帳戶之存摺、提款卡及密碼交付予詐欺集團使用一情應
    堪認定。
三、論罪科刑
  (一)按刑法上之幫助犯，係對於犯罪與正犯有共同之認識，而以
    幫助之意思，對於正犯資以助力，而未參與實施犯罪之行為
    者而言（最高法院75年度臺上字第1509號、88年度臺上字第
    1270號判決亦同此意旨）。是以，如未參與實施犯罪構成要
    件之行為，而係出於幫助之意思提供助力，即屬幫助犯，而
    非共同正犯。是以，核被告前開所為，係犯刑法第30條第1
    項、第339 條第1 項之幫助詐欺取財罪。又被告係對正犯資
    以助力而未參與犯罪行為之實施，應依刑法第30條第2 項減
    輕其刑。又被告以一提供系爭帳戶存摺、提款卡、密碼之幫
    助詐欺之行為，使詐騙集團先後詐騙被害人甲○○、乙○○
    、戊○○、己○○、庚○○、丙○○匯款之行為，均係犯刑
    法第339 條第1 項之詐欺取財，乃以一行為觸犯數罪名，為
    想像競合犯，應依刑法第55條前段規定論以一幫助詐欺取財
    罪。
  (二)其次，被告有犯罪事實欄所載之前科紀錄，此有臺灣高等法
    院被告前案紀錄表及在監在押全國紀錄表各1 件在卷可按，
    其受有期徒刑執行完畢後5 年內再犯本件有期徒刑以上之罪
    ，為累犯，依法應加重其刑，併依刑法第71條之規定先加後
    減之其刑。
  (三)檢察官移送併案審理部分（99年度偵字第717 號、第922 號
    ），雖未據檢察官提起公訴，惟與本件起訴書所敘及被告幫
    助詐欺罪部分，核屬想像競合犯之裁判上一罪案件，本院自
    應予以審理，附此敘明。
  (四)爰審酌被告乃國中畢業之智識程度，擔任販賣水果等工作，
    收入不甚穩定，復患有精神分裂病，需長期規則門診治療服
    藥，生活狀況非佳，然其所為確助長不法犯罪集團之氣焰，
    危害忠厚之社會大眾及金融經濟，並增加查緝犯罪之困難，
    對於社會治安所生損害非輕，且衡之被告自始否認犯行，矯
    詞卸責，犯後態度不佳，惟被害人所受損害非鉅，其中被害
    人己○○亦於本院審理時當庭表明不予追究並撤回民事賠償
    之起訴等一切情狀，認被告自行求處有期徒刑3 月，罪刑尚
    非相當，應以蒞庭檢察官求處有期徒刑4 月較為妥適，並諭
    知易科罰金折算標準，以資儆懲。
據上論斷，應依刑事訴訟法第299 條第1 項前段，刑法第339 條
第1 項、第30條、第41條第1 項前段、第47條第1 項、第55條，
刑法施行法第1 條之1 ，判決如主文。
本案經檢察官吳昭瑩到庭執行職務。
中    華    民    國    99    年    3     月    12    日
                  刑事第六庭審判長法  官  杜惠錦
                                  法  官  陳美彤
                                  法  官  黃欣怡
以上正本證明與原本無異。
如不服本判決，應於收受送達後10日內向本院提出上訴書狀，其
未敘述上訴之理由者並得於提起上訴後20日內向本院補提理由書
（均須按他造當事人之人數附繕本）。
                                  書記官  陳慧玲
中    華    民    國    99    年    3     月    12    日
附錄本案論罪科刑法條全文：
中華民國刑法第339條
意圖為自己或第三人不法之所有，以詐術使人將本人或第三人之
物交付者，處5 年以下有期徒刑、拘役或科或併科1 千元以下罰
金。
以前項方法得財產上不法之利益或使第三人得之者，亦同。
前二項之未遂犯罰之。

司法院資訊處製作；財團法人民間司法改革基金會備份。
